臺灣花蓮地方法院民事判決　九十一年度選字第二號
　　原　　　告　甲○○
　　被　　　告　乙○○
右當事人間當選無效事件，本院判決如左：
    主      文
原告之訴駁回。
訴訟費用由原告負擔。
    事    實
甲、原告方面：
  一、聲明：被告於花蓮縣第十四屆秀林鄉鄉長選舉之當選無效。
  二、陳述：
    (一)原告及被告均為花蓮縣第十四屆秀林鄉鄉長選舉之候選人，花蓮縣秀林鄉選務
      中心計算原告共獲得三千二百五十七票，被告獲得三千二百九十二票，被告多
      出原告三十五票而當選，原告得票居次，選舉機關業於民國九十一年二月二日
      公告被告當選在案。
    (二)按當選人有左列情形之一者，同一選區之候選人得以當選人為被告，自公告當
      選人名單之日起十五日內，向該管轄法院提起當選無效之訴：(一)當選票數不實
      ，足認有影響選舉結果之虞者。(四)有第九十條之一第一項之行為，足認有影響
      選舉結果之虞者，公職人員選舉罷免法第一百零三條第一項第一、四款分別定
      有明文。查被告利用其在辦理花蓮縣第十四屆秀林鄉鄉長選舉時，為現任鄉長
      職務之便，在該鄉公所九十年十一月間編列預算，將和平火力發電廠回饋鄉民
      之款項製作月曆四千一百六十九份、紙杯架五千份及垃圾統等物品，藉發給機
      關學校及每戶人家為詞，在選舉活動期間之九十一年一月十六日至二十一日由
      為其助選之鄉公所人員在拉票時，以上開物品之交付有投票權之鄉民，要求選
      票予被告。被告涉嫌觸犯公職人員選舉罷免法第九十條第一項之罪，現正由臺
      灣花蓮地方法院檢察署檢察官指揮法務部調查局北部機動組深入追查中。
    (三)被告雖辯稱購買上開物品發給鄉民係合法編列預算，並經秀林鄉民大會通過，
      程序上完全合法云云。惟被告利用合法程序為幌子，行賄選之實，仍應構成賄
      選，尤其被告選定發放之時間，在競選活動其間之內，且非全面性之發放給全
      體鄉民，係發放給特定有投票權之鄉民為行賄之工具，被告有行賄之行為已甚
      明顯，而其行賄之選民為數不少，因而造成被告獲取之票數增加甚多，而影響
      選舉結果。
    (四)近日又有鄉民挺身舉發，目擊秀林鄉崇德、富世、和中、水源等四處投票所工
      作人員（皆由秀林鄉公所人員擔任），為降低原告之得票數，使被告得以當選
      ，竟於開票時，對投給原告之選票以手指沾油墨，塗抹於選票上，造成廢票，
      致使崇德投票所有十九張廢票、和中投票所有七張廢票、富世投票所有十九張
      廢票、水源投票所有九張廢票。以上四處投票所已有五十四張廢票，應屬原告
      獲得之選票，已經影響選舉之結果。是綜合上述，被告違法之行為造成選舉不
      公，影響原告之當選，為此提起本件訴訟，請求宣告被告之當選無效。
  三、證據：聲請勘驗選票，並向臺灣花蓮地方法院檢察署調取系爭選舉鎖涉賄選案
      件之偵查卷宗。
乙、被告方面：
  一、聲明：如主文所示。
  二、陳述：
    (一)原告所主張關於和平火力發電廠之回饋金，係依據法定程序編列預算，經送秀
      林鄉代表會之決議通過，發給全體鄉民之紀念品，並非被告個人名義出資，亦
      非以被告之名義發給，此顯與賄選之構成要件有間。尤其，各該紀念品均印刷
      鄉公所名義及鄉代會，及回饋金之交付者和平火力發電廠名稱，並非印製被告
      個人名義所給付，亦不足令人誤認係為選舉而行賄之物。且被告依據鄉民代表
      會通過之預算而執行製作月曆、紙杯架、垃圾桶等物品，均有其目的，乃為促
      進鄉民瞭解政府施政、提升原住民生活品質以及重視環保觀念等，均為公共之
      目的。此亦與歷年來秀林鄉皆編列預算致贈春安工作員警、母親節表揚、父親
      節表揚、重陽節等紀念品及各項慶典活動摸彩品，有其同樣之精神，而非為本
      次選舉鄉長而為，自非屬於賄選之行為。
    (二)更遑論秀林鄉公所之公務員於發放紀念品之際，更是依法發給鄉民，絲毫無違
      法之情事，更無於發給時，同時表明請求投票給被告之情。而是否執行職務之
      公務員行賄之情，業經臺灣花蓮地方法院檢察署偵查中，此外被告亦未曾要求
      下屬以此行賄鄉民，並以此為實行賄選之物，此有利於原告之事實，自應由原
      告舉證之。是以，由上開情節，被告已均不足構成違反選罷法之情事，更毋論
      其即因此而造成被告獲取選票增加甚多，足以影響選舉之結果。從而，上開行
      為既不成違法，自無由證明造成被告獲取更多選票之機會，而影響選舉之結果
      。
    (三)再者，原告雖主張有選民目擊崇德、富世、和中、水源等投開票所之工作人員
      以手指沾油墨塗抹在投給原告之選票上以造成廢票，而請求重新驗票云云。然
      查，各投開票所工作人員之行為，並非被告所能左右，亦無任何人與被告有何
      預謀，以如原告所稱之手法舞弊，此部分自應由原告舉證，否則其焉得執以為
      當選無效之原因，或任意加以指摘，作為合理可疑之認定。又原住民對於選舉
      投票其常識自較一般平地人有不足，對於投票規則，何種情況會發生廢票，認
      識亦可能較不清楚，造成廢票等情事當然較多；在欠缺任何證據證明廢票有爭
      議，而可認為係屬投給原告之有效票之證據下，原告之主張自屬無據，其強調
      所有廢票均為投給原告之選票，且影響選舉結果而請求重新驗票，洵屬無據。
    (四)末查，原告所主張上開事證，並為鈞院在九十一年度聲字第十一號聲請保全證
      據裁定駁回中載明「聲請人對於廢票數量既已發生懷疑，在經過仔細核對後，
      仍未能發現或提出相當之證據，以供釋明在廢票之認定或得票數之統計過程當
      中，有何瑕疵可指，況聲請人就有效票、無效票之審認過程並未提出具體事證
      ，陳明該過程有任何具體之不當，而可以認定當選票數不實，足認有影響選舉
      結果之虞…尚難認有何保全之必要」，是以，由上開理由，自足駁回原告所稱
      之「合理懷疑及重新驗票必要之請求。」
  三、證據：提出(一)臺灣花蓮地方法院九十一年度聲字第十一號裁定影本一份、(二)花
      蓮縣秀林鄉總預算一份、(三)照片一份。
    理      由
一、原告起訴主張伊與被告同為花蓮縣秀林鄉第十四屆鄉長選舉之候選人，選舉結果
    經花蓮縣選舉委員會於九十一年二月二日公告由被告當選秀林鄉鄉長，其票數超
    過原告三十五票。然被告乃利用其擔任秀林鄉長之便，以和平火力發電廠之回饋
    金製發月曆、紙杯架以及垃圾桶作為賄選之工具，由鄉公所人員於發放該物品時
    要求有投票權之鄉民將票投予被告；並於秀林鄉之崇德、富世、和中、水源等投
    開票所，由鄉公所派出之選務人員以手指沾油墨塗抹於投給原告之選票上，造成
    廢票共計五十四張。各該行為皆已足影響選舉之結果，為此依據公職人員選舉罷
    免法第一百零三條第一項第一、四款之規定，提起選舉無效之訴。被告則辯稱以
    和平火力發電廠之回饋金發放紀念品係經由合法之程序，由鄉民代表大會決議通
    過，且於紀念品上皆印有鄉公所、鄉民代表大會以及和平火力發電廠之字樣，並
    非單僅印有被告字樣，自無可能有賄選之意，亦無要求鄉民投票予被告之情；且
    原告所主張選票遭塗抹之情，無法舉證以實其說，更業經鈞院以原告未能提出證
    據證明有何程序之不當，因認並無保全證據之必要，而駁回其保全證據之聲請。
    從而，原告提起選舉無效之訴，既未能提出有效之舉證方法，自難認其已盡舉證
    之責，應即駁回其訴。
二、按選舉、罷免訴訟程序，除本法規定者外，準用民事訴訟法之規定，公職人員選
    舉罷免法第一百十條前段定有明文。又當事人主張有利於己之事實者，就其事實
    有舉證之責任，民事訴訟法第二百七十七條前段定有明文。是以，由上開規定可
    知，當事人提起選舉無效之訴，當即依據民事訴訟法之規定，就其主張有利於己
    之事實，負舉證之責任，如無法舉證以證其主張，自應駁回其訴。本件原告起訴
    主張其所參與之花蓮縣秀林鄉第十四屆鄉長選舉，因被告賄選並且污損選票造成
    廢票等行為，影響該選舉之結果，屬於選舉罷免法第一百零三條第一項第一、四
    款之情形，因而提起當選無效之訴，當依上開法條所定之要件，就其主張之各事
    實，負舉證之責任。然查：
  (一)原告固請求本院向臺灣花蓮地方法院檢察署調取本件選舉所涉賄選之相關卷證資
    料，以為其主張被告賄選之舉證方法。惟按對於有投票權之人，行求期約或交付
    賄賂或其他不正利益，而約其不行使投票權或為一定之行使者，處五年以下有期
    徒刑，得併科新台幣四十萬元以上四百萬元以下罰金，此為公職人員選舉罷免法
    第九十條之一第一項所明訂，而此即為同法第一百零三條第一項第四款所定，得
    以提起當選無效之事由，是以，原告即有舉證之責，以證明被告確有該條文所指
    之行為。然經本院調取臺灣花蓮地方法院檢察署九十一年度選他字第十二號偵查
    卷宗，經核並無原告所指賄選之相關證據，且原告於本院審理程序亦表明除此之
    外已無其他舉證之方法，則原告既無法舉證證明被告有賄選之事實，此部分之主
    張，自難認為真實。
  (二)又關於原告主張被告以鄉公所人員擔任開票之工作人員，而以手指沾油墨塗抹於
    投給原告之選票等情，屬於公職人員選舉罷免法第一百零三條第一項第一款所定
    「當選票數不實，足認有影響選舉結果之虞者」，得以提起當選無效之事由云云
    。原告亦僅主張確有其事，然未能提出相當之證據以供本院審認，且對於實施該
    行為之人為何人等得以具體化犯罪事實之事證，均未提出證據，甚至未能為充分
    之說明，則本院亦無從由此獲知原告之舉證方法，遑論如何進行調查證據之程序
    。是以，原告此部分之主張，亦難認有據。
三、綜合上述，原告主張被告有公職人員選舉罷免法第一百零三條第一項第一、四款
    之情形，而提起當選無效之訴，未能舉證以實其說，則依據前揭說明，其請求宣
    告被告之當選無效，自屬無據，應予駁回。
四、據上論結，本件原告之訴為無理由，依據公職人員選舉罷免法第一百十條前段、
    民事訴訟法第七十八條，判決如主文。
中　　　華　　　民　　　國　　九十一　　年　　　六　　　月　　 十九　　 日
                                    臺灣花蓮地方法院民事庭
~B審判長法官　陳心弘
~B法　　　官　郝燮戈
~B法　　　官　余明賢
右正本證明與原本無異。
如對本判決不服，應於送達後廿日內，向本院提出上訴狀（應抄附繕本）。
~B法院書記官　林香君
中　　　華　　　民　　　國　　九十一　　年　　　六　　　月　　二十一　　日
